臺灣桃園地方法院民事判決
110年度訴字第1134號
原      告  羅永杰

訴訟代理人  徐睿謙律師
被      告  台北富邦商業銀行股有限公司

法定代理人  程耀輝  
訴訟代理人  曾文正（兼送達代收人）

            賴盛星律師
複 代 理人  劉淑琴律師
上列當事人間債務人異議之訴事件，於民國111年1 月17日言詞
辯論終結，本院判決如下：
    主      文
原告之訴駁回。
訴訟費用由原告負擔。
    事實及理由
壹、程序方面：
    按確認法律關係之訴，非原告有即受確認判決之法律上利益
    者，不得提起之，民事訴訟法第247條第1項前段定有明文。
    所謂即受確認判決之法律上利益，係指因法律關係之存否不
    明確，原告主觀上認其在法律上之地位有不安之狀態存在，
    且此種不安之狀態，能以確認判決將之除去者而言，若縱法
    院判決確認，亦不能除去其不安之狀態者，即難認有受確認
    判決之法律上利益（最高法院42年台上字第1031號號判例參
    照）。經查，本件被告前向本院聲請對原告核發支付命令，
    經本院於民國92年7月14日核發92年度促字第29516號支付命
    令，於92年8月12日確定（下稱系爭支付命令），有系爭支
    付命令及確定證明書存卷可參(見本院卷第137至143頁)，惟
    原告否認與被告間有系爭支付命令所載之債權存在，可見原
    告主觀上認其在法律上之地位有不安之狀態存在，且此種不
    安之狀態，得藉由確認判決除去，揆諸前開說明，應認原告
    提起本件確認之訴，有即受確認判決之法律上利益。
貳、實體方面：
一、原告主張：
　㈠伊前為巨臣資訊股份有限公司（下稱巨臣公司）之股東，巨
    臣公司因經營不佳，已於92年間解散，惟該公司解散18年後
    ，伊突獲本院書記官來電表示，伊名下坐落於桃園市○○區○○
    段000○0地號土地（面積2,500平方公尺，權利範圍100,000
    分之15,801，下稱系爭土地），因本院110年度司執字第193
    19號強制執行事件（下稱系爭執行事件），業受查封登記，
    有指界及鑑價之必要，然系爭土地實係訴外人王珮瑜、邱鳳
    鈴及溫振生等人出資購買，僅係借名登記於伊名下，非屬伊
    之財產，若遭執行將致伊對王珮瑜等人負損害賠償責任。況
    且系爭執行事件乃因被告於92年間，以其對巨臣公司之債權
    向本院聲請核發支付命令，後經本院核發系爭支付命令在案
    ，惟系爭支付命令之送達證書（下稱系爭送達證書），竟係
    勾選「未獲會晤本人，已將文書交與有辨別事理能力之同居
    人或受僱人」，且由訴外人羅子錥簽名，並註記「兄代」等
    字，然羅子錥並未將系爭支付命令轉交予伊，該系爭支付命
    令顯未合法送達，伊既未收受系爭支付命令，自無從於法定
    期間聲明異議，甚無法知悉被告有聲請支付命令之事實，是
    以未經合法送達之支付命令所生之執行名義自非適法，且系
    爭支付命令乃於92年7月14日核發，依法應於三個月內即92
    年10月13日以前送達伊，該支付命令未合法送達已如前所述
    ，伊遲至18年後始知悉系爭支付命令之核發，依法系爭支付
    命令已失其效力。
　㈡再者，被告係以伊及其他連帶保證人與被告於87年1月23日所
    簽署之保證書（下稱系爭87年1月23日保證書）據以聲請核
    發系爭支付命令，依該保證書所載內容，伊及其他連帶保證
    人係就巨臣公司與被告間現在及將來所負之借款等債務，於
    新臺幣（下同）525萬元之範圍內負連帶保證責任，然系爭
    支付命令竟裁定命伊等人應向被告連帶清償1,744萬2,255元
    ，顯有違誤，且本院94年7月8日桃院興執92年執字第27464
    號債權憑證（下稱系爭債權憑證）所載，被告就上開連帶債
    務，已於94年間受償1,618萬9,025元，伊之525萬元連帶保
    證責任，因被告自其他連帶債務人處受清償而全部消滅，伊
    與被告間已無債權債務關係。縱使伊及其他保證人雖於91年
    5月20日曾簽署保證書（下稱系爭91年5月20日保證書），約
    定就巨臣公司與被告間之債務，於2,000萬元範圍內為連帶
    保證責任，惟觀諸系爭91年5月20日保證書之內容，並無提
    及系爭保證書乃係補充或取代系爭87年1月23日保證書，顯
    見兩者乃各自獨立之契約，請求權亦各自獨立。又被告自承
    於92年5月15日聲請核發系爭支付命令時，僅提出系爭87年1
    月23日保證書，是被告僅就系爭87年1月23日保證書向伊主
    張連帶保證責任，亦即被告並未行使系爭91年5月20日保證
    書之請求權，而系爭91年5月20日保證書所載之連帶保證責
    任亦已罹於時效。
　㈢綜上所述，系爭支付命令既未合法送達且已失效，系爭執行
    事件即失其所據，所為之強制執行程序即應予撤銷，爰依民
    法第274條、第125條及強制執行法第14條第1項、第2項、第
    17條規定提起本件訴訟，並聲明：⒈確認本院92年度執字第2
    7464號債權憑證所載之債權請求權對原告不存在。⒉確認本
    院92年度促字第29516號支付命令所載之債權對原告不存在
    。⒊本院110年度司執字第19319號清償債務強制執行事件之
    強制執行程序，應予撤銷。
二、被告則以：
　㈠原告自認其92年迄今均係住居於桃園市○○區○○路000巷0○0號
    之戶籍地，系爭支付命令送達證書所載應受送達人之姓名及
    地址亦為「桃園縣○○鎮○○路○○○巷○○○號羅永杰」，是系爭支
    付命令確係向原告所在地送達。系爭送達證書既勾選「未獲
    會晤本人，已將文書交與有辨別事理能力之同居人或受僱人
    」及「同居人」欄，且蓋上「羅子錥」印文並註記「兄代」
    等字，足見郵務人員送達系爭支付命令時，依通常所得辨認
    情形，羅子錥係原告之同居人。且伊以系爭支付命令聲請強
    制執行後，該執行程序之數件法院文書，亦均由羅子錥代收
    ，其送達證書上亦記載「兄代」等字，益徵羅子錥於當時係
    原告之同居人，另原告與羅子錥之戶籍地雖有所差異，然係
    因其將同一戶籍地辦理分戶之結果，其兩人仍屬同居一地之
    人。是系爭支付命令既於92年7月21日送達於原告住所後，
    由羅子錥以原告同居人身分代收，則系爭支付命令自已經合
    法送達。
　㈡巨臣公司於87年至91年間，前後向伊借款共2,125萬元，嗣巨
    臣公司未依約清償，迭經催討，尚欠本金1,744萬2,255元及
    約定之利息、違約金。原告就前述債務，於87年1月23日簽
    署保證書，約定以525萬元為限額，擔任巨臣公司上開債務
    之連帶保證人，又於91年5月20日簽署系爭91年5月20日保證
    書，約定以2,000萬元為限額，擔任巨臣公司上開債務之連
    帶保證人，故原告應於2,525萬元範圍內，就巨臣公司與伊
    間之債務擔任連帶保證人，伊於92年5月15日向本院聲請對
    原告及巨臣公司核發系爭支付命，並於92年8月12日確定在
    案。
　㈢伊聲請系爭支付命令時已提出借據7紙、週轉金貸款契約1紙
    ，且原告於該週轉金貸款契約及其中3紙借據之連帶保證人
    欄簽章，而該週轉金貸款契約及3紙借據所載借款金額合計2
    ,175萬元，又伊已對原告就上開借款金額主張連帶保證責任
    ，故原告自對伊於2,175萬元之借款金額範圍內負保證責任
    。另伊係提出上開借據及保證書、週轉金貸款契約書等作為
    向本院聲請核發系爭支付命令之證明文件，是伊依消費借貸
    之法律關係對原告之請求權時效係15年，嗣伊於92年8月18
    日取得系爭支付命令及確定證明書，即聲請強制執行以中斷
    時效，本院以92年度執字第27464號換發系爭債權憑證予伊
    後，伊亦陸續持該債權憑證聲請強制執行，本院執行處因執
    行無結果，而於系爭債權憑證分別載有95年6月1日、96年12
    月18日、101年7月9日及105年12月29日等執行未受償之記錄
    ，故伊告對原告之請求權時效，即因聲請強制執行而中斷並
    生重行起算15年之法律效果。
　㈣系爭土地於109年5月19日以夫妻贈與為原因，移轉登記在原
    告名下所有，則原告與王珮瑜等人間就系爭土地縱有借名登
    記關係，原告仍為系爭土地所有權人，王珮瑜等人僅對系爭
    土地所有權移轉登記債權，是被告持合法有效之債權憑證，
    據以向執行機關聲請強制執行系爭土地，自屬有據，原告以
    執行法院逕予查封拍賣系爭土地將導致原告對王珮瑜、邱鳳
    鈴等人負損害賠償責任請求撤銷執行處分，難認有理等語，
    資為抗辯，並聲明：原告之訴駁回。
三、兩造經法院整理並簡化爭點（配合判決書之製作，於不影響
    爭點要旨下，依爭點論述順序整理內容或調整部分文字用語
    ），其結果如下（見本院卷第290頁、第225至227頁、第244
    至245頁）：
　㈠兩造不爭執事項：
  ⒈兩造於87年1月23日簽署保證書，約定原告等連帶保證人就巨
    臣公司與被告間之債務，於525萬元之範圍內負連帶保證責
    任。
　⒉兩造於91年5月20日簽署保證書，約定於2,000萬元為限額，
    原告擔任巨臣公司對被告所負債務之連帶保證人。
　⒊被告於92年5月15日向本院聲請對巨臣公司、江謝錦定、陳文
    中及原告於1,744萬2,255元之範圍內核發支付命令，聲請時
    僅檢附系爭87年1月23日保證書，嗣經本院於92年7月14日核
    發92年度促字第29516號支付命令。
　⒋系爭支付命令對原告之寄送係由羅子錥收受，羅子錥之戶籍
    地址為桃園市○○區○○路000巷0○0號，而原告之戶籍地址則為
    桃園市○○區○○路000巷0○0號。
　⒌被告以系爭支付命令向本院聲請強制執行（案號：92年度執
    字第27464號），執行結果被告受償1,618萬9,025元，並經
    本院核發系爭債權憑證。
　⒍被告陸續以系爭債權憑證向本院聲請強制執行（案號：本院9
    4年度執字第20718號、96年度執字第47355號、101年度司執
    字第52918號、105年度司執字第101166號及110年度司執字
    第19319號），現尚有債權本金314萬8,153元未獲清償。
  ⒎原告名下系爭土地，經被告於110年間以系爭債權憑證聲請強
    制執行（案號：鈞院110年度司執字第19319號），現經查封
    登記在案。
　㈡爭執事項：
　⒈系爭支付命令是否合法送達原告？
　⒉原告之連帶保證債務是否已經消滅？
　⒊系爭支付命令暨債權憑證，對原告是否為合法之執行名義？
  ⒋系爭土地是否訴外人王佩瑜、邱鳳鈴、溫振生等人出資購買
　  而借名登記於原告名下？
四、本院判斷：
  ㈠系爭支付命令是否經合法送達原告，為合法之執行名義？
  ⒈按104年7月1日修正前之民事訴訟法第521條規定：「債務人
    對於支付命令未於法定期間合法提出異議者，支付命令與確
    定判決有同一之效力。前項支付命令有第496條第1項之情形
    者，得提起再審之訴，並以原支付命令之聲請，視為起訴。
    」，104年7月1日修正後之民事訴訟法第521條規定：「債務
    人對於支付命令未於法定期間合法提出異議者，支付命令得
    為執行名義。前項情形，為裁定之法院應付與裁定確定證明
    書。債務人主張支付命令上所載債權不存在而提起確認之訴
    者，法院依債務人聲請，得許其提供相當並確實之擔保，停
    止強制執行。」，又民事訴訟法施行法第4條之4規定：「支
    付命令於民事訴訟法督促程序編依本施行法第12條第6項公
    告施行後確定者，適用修正後之規定。支付命令於民事訴訟
    法督促程序編依本施行法第12條第6項公告施行前確定者，
    債務人仍得依修正前民事訴訟法第521條第2項規定提起再審
    之訴。前項情形，債務人有債權人於督促程序所提出之證物
    係偽造或變造之情形，或債務人提出可受較有利益裁判之證
    物者，仍得向支付命令管轄法院提起再審之訴，並以原支付
    命令之聲請，視為起訴。前項再審之訴應於民事訴訟法督促
    程序編依本施行法第12條第6項公告施行後2年內為之，不受
    民事訴訟法第500條之限制。本施行法公告施行起至無行為
    能力人或限制行為能力人成年後2年內均得為之。前2項規定
    ，債務人就已經清償之債務範圍，不適用之。」。查本件被
    告所執系爭支付命令之日期為92年7月9日，有系爭支付命令
    在卷可稽（見本院卷第137頁），是系爭支付命令，依104年
    7月1日修正前之民事訴訟法第521條、民事訴訟法施行法第4
    條之4第1項、第2項規定，系爭支付命令若於104年7月1日前
    即已確定，應與確定判決有同一之效力。惟本件原告爭執系
    爭支付命令未經合法送達而未確定，是本件仍有先予探究系
    爭支付命令是否經合法送達之必要，合先敘明。
  ⒉債權人以支付命令為執行名義聲請強制執行者，依強制執行
    法第6條第1項所應提出之證明文件，除該項第2款規定之裁
    判即支付命令正本外，尚應提出確定證明書，以供執行法院
    審酌並開始強制執行程序。又辦理民事訴訟事件應行注意事
    項第146條亦規定：「當事人向法院請求付與判決、裁定或
    支付命令確定證明書時，如卷宗現在該法院經查明該判決、
    裁定或支付命令業經確定者，應於聲請後7日內付與之。（
    民事訴訟法399）」自明，復為法院實務向所採行。是民事
    法院須經審查支付命令確經合法送達確定後，始發給確定證
    明書，而執行法院必經審查執行名義（支付命令）具備一定
    要件後，始開始強制執行程序。
  ⒊次按當事人主張有利於己之事實者，就其事實有舉證之責任
    ，但法律別有規定，或依其情形顯失公平者，不在此限，民
    事訴訟法第277條定有明文。另按支付命令之送達，於住居
    所、事務所或營業所不獲會晤應受送達人者，將文書付與有
    辨別事理能力之同居人或受僱人，仍屬合法之送達。且按法
    院依法定程式所作之文書，除有反證，足以證明其記載為失
    實外，就其記載事項有完全之證據力，此觀民事訴訟法第35
    5條之規定自明（最高法院106年度台抗字第74號號裁定意旨
    參照）。又按送達於住居所、事務所或營業所不獲會晤應受
    送達人者，得將文書付與有辨別事理能力之同居人或受僱人
    ，若文書已付與此種同居人或受僱人，其效力自應認與交付
    本人同，至其已否轉交，何時轉交，均非所問（最高法院84
    年度台抗字第258號裁判意旨參照）。經查，本件系爭支付
    命令經由郵務於92年7月21日送達至原告位於桃園市○○區○○
    路000巷0○0號住所，並交付當時同居人即其兄羅子錥代為收
    受等情，此有原告之戶籍謄本、本院送達證書可佐（見本院
    卷第145頁、第181頁），則系爭支付命令送達證書既已記載
    已送達原告住所即戶籍地址，不以應受送達人本人親收為必
    要，原告縱未親自簽收，而由與原告同居之人代原告簽名收
    受送達，揆諸前開法律規定，亦無送達不合法之情形。再者
    依系爭支付命令之送達證書之記載，系爭支付命令業經合法
    送達於原告住所乃屬常態，倘原告主張羅子錥非同居之人，
    而支付命令未合法送達，即應由原告就所主張此項非常態事
    實負舉證之責。惟此部分原告提出羅子錥之除戶戶籍謄本為
    佐（見本院卷第183頁），然上開除戶戶籍謄本僅能證明羅
    子錥之戶籍於104年5月16日過世前係設址於桃園市○○區○○路
    000巷0○0號，並無法反證羅子錥於92年7月21日未與原告共
    同居住，此外，原告未舉證證明系爭支付命令未經合法送達
    ，是其此部分所辯，顯不足採。
　⒋綜上，系爭支付命令業經合法送達原告，且於104年7月1日前
    即已確定，依104年7月1日修正前民事訴訟法第521條、民事
    訴訟法施行法第4之4條第1項、第2項規定，已生與確定判決
    同一之效力。　　
　㈡原告之連帶保證債務是否已經消滅？
　⒈復按執行名義成立後，如有消滅或妨礙債權人請求之事由發
    生，債務人得於強制執行程序終結前，向執行法院對債權人
    提起異議之訴。如以裁判為執行名義時，其為異議原因之事
    實發生在前訴訟言詞辯論終結後者，亦得主張之，強制執行
    法第14條第1項定有明文。又債務人對於支付命令未於法定
    期間提出異議者，支付命令與確定判決有同一之效力，復為
    104年7月1日修正前民事訴訟法第521條所明定。故債務人對
    於以具有確定判決同一效力之支付命令為執行名義所為之強
    制執行程序，僅得依據強制執行法第14條第1項提起債務人
    異議之訴以為救濟，故債務人異議之訴，須以其主張消滅或
    妨礙債權人請求之事由係發生於執行名義成立後者始得為之
    ，若其主張此項事由在執行名義成立之前即已存在，則為執
    行名義之裁判縱有不當，亦非異議之訴所能救濟。再者，確
    定之支付命令與確定判決有同一之效力，凡確定判決所能生
    之既判力及執行力，支付命令皆得有之，當事人不得就該法
    律關係更行起訴。而確定判決所生之既判力，除當事人就確
    定終局判決經裁判之訴訟標的法律關係，不得更行起訴或為
    相反之主張外，法院亦不得為與確定判決意旨相反之裁判。
    否則將使同一紛爭再燃，即無以維持法之安定，及保障當事
    人權利、維護私法秩序，無法達成裁判之強制性、終局性解
    決紛爭之目的（最高法院93年度台上字第1432號號判決意旨
    參照）。
　⒉查原告主張其就巨臣公司與被告間之債務僅於525萬元範圍內
    負連帶保證責任等情，然原告所執前開主張，核屬執行名義
    成立前即已存在之事由，原告既於受系爭支付命令合法送達
    後，未為上開爭執、提出異議，依前開說明，本件已確定之
    支付命令與確定判決有同一效力，基於既判力遮斷效之作用
    ，原告就系爭債權之內容已不得再為相反之主張。是以，原
    告自不得據此提起債務人異議之訴。因而被告對原告依系爭
    支付命令之債權請求權不存在、被告不得執系爭支付命令為
    執行名義對原告為強制執行等語，並無所據，不應准許。
  ㈢系爭土地是否由訴外人王佩瑜、邱鳳鈴、溫振生等人出資購
    買借名登記於原告名下，而應依強制執行法第17條規定撤銷
    系爭強制執行程序？
　⒈末按執行名義成立後，如有消滅或妨礙債權人請求之事由發
    生，債務人得於強制執行程序終結前，向執行法院對債權人
    提起異議之訴；如以裁判為執行名義時，其為異議原因之事
    實發生在前訴訟言詞辯論終結後者，亦得主張之，強制執行
    法第14條第1 項定有明文。所謂消滅債權人請求之事由，係
    指足以使執行名義之請求權及執行力消滅之原因事實，例如
    清償、提存、抵銷、免除、混同、債權讓與、債務承擔、更
    改、消滅時效完成、解除條件成就、契約解除或撤銷、另訂
    和解契約，或其他類此之情形，始足當之。至所稱妨礙債權
    人請求之事由，則係指依執行名義所命之給付，罹於不能行
    使之障礙而言，例如債權人同意延期清償、債務人行使同時
    履行抗辯權等（最高法院94年度台上字第671號、98年度台
    上字第1899號判決意旨參照）。由上可知，債務人異議之訴
    的制度目的，係賦與債務人就執行名義所載債權爭執有消滅
    、妨礙或不成立等事由存在之機會，或容允債務人爭議是否
    為執行名義之效力所及，此觀強制執行法第14條、第14條之
    1 規定即明。至於債務人如就特定執行標的物爭議非屬其責
    任財產，乃應依同法第12條規定向執行法院聲明異議，或由
    該標的物真正所有人另行提起第三人異議之訴的問題，並非
    債務人異議之訴所得救濟，此參照同法第12條、第15條至第
    17條規定亦可明瞭。
  ⒉又按所謂借名登記，是指當事人約定一方將自己的財產以他
    方名義登記，而仍由自己管理、使用、處分，他方同意就該
    財產為出名登記的契約。借名登記財產於借名關係存續中，
    乃登記為出名人之名義，在該財產回復登記為借名人名義以
    前，借名人尚無所有物返還請求權可資行使（最高法院100 
    年度台上字第2101號判決意旨參照）。且依土地法所為之登
    記有絕對真實之公信力，於借名登記之場合，在出名人將借
    名登記之不動產移轉登記返還予借名人前，該登記並不失其
    效力，借名人之債權人尚不得以該不動產有借名登記契約為
    由，主張出名人尚未取得所有權。
  ⒊經查，原告名下系爭土地，經被告於110年間以系爭債權憑證
    聲請強制執行，並以本院110年度司執字第19319號受理中，
    現經查封登記，此固為兩造所不爭執，並經本院調取系爭執
    行事件案卷核閱無誤。然而，原告據以提起債務人異議之訴
    的前揭事由，乃就特定執行標的物即系爭不動產是否屬其真
    正所有而為爭執，並不是爭執該執行名義所載之債權有消滅
    、妨礙或不成立等事由存在，顯不具備強制執行法第14條第
    1 項所規定「執行名義成立後，消滅或妨礙債權人請求的事
    由」之起訴要件。何況即使原告所主張借名登記一情為真，
    也僅具有債權契約的效力，如前所述，尚不能排除原告為所
    有權人的登記效力。是其主張非系爭土地的所有權人，提起
    本件債務人異議之訴，並據以請求撤銷本院110年度司執字
    第19319號強制執行事件，自屬無據。　　
五、綜上所述，原告於系爭執行事件之強制執行程序中提起本件
    異議之訴，然系爭支付命令已合法送達被告，已生與確定判
    決同一之效力。原告所主張之事由，並非執行名義成立後所
    發生消滅或妨礙債權人請求之事由，顯非提起本件債務人異
    議之訴所能救濟。是原告執上開理由主張被告對其無債權存
    在，並提起本件債務人異議之訴，請求本件執行之執行程序
    應予撤銷，均無理由，應予駁回
六、本件事證已臻明確，兩造其餘陳述及所提證據，經核與判決
    結果不生影響，爰不一一論列，併此敘明。
七、訴訟費用負擔之依據：民事訴訟法第78條。
中　　華　　民　　國　 111　　年　　2 　　月　　17　　日
                  民事第一庭    法　官　紀榮泰
正本係照原本作成。
如對本判決上訴，須於判決送達後 20 日內向本院提出上訴狀。
如委任律師提起上訴者，應一併繳納上訴審裁判費。
中　　華　　民　　國　　111 　年　　2 　　月　　18　　日
                                書記官  郭力瑜